【裁判字號】    93,訴,5117
【裁判日期】    950831
【裁判案由】    清償債務等
【裁判全文】
臺灣臺北地方法院民事判決              93年度訴字第5117號
原      告  泓綠有限公司
法定代理人  甲○○
原      告  致生印刷有限公司
法定代理人  丁○○
共      同
訴訟代理人  丙○○律師
複  代理人  陳泰源律師
被      告  中華民國社會發展學會
法定代理人  乙○○
訴訟代理人  陳慧玲律師
複代理人    劉彥玲律師
            陳絲倩律師
上列當事人間請求清償債務等事件，本院於中華民國九十五年八
月十七日言詞辯論終結，判決如下：
    主  文
被告應給付原告泓綠有限公司新臺幣貳拾貳萬元及自民國九十三
年二月一日起至清償日止，按週年利率百分之五計算之利息。
被告應給付原告致生印刷有限公司新臺幣伍拾柒萬伍仟伍佰玖拾
捌元及自民國九十三年二月一日起至清償日止，按週年利率百分
之五計算之利息。
訴訟費用由被告負擔。
本判決第一項得假執行。
本判決第二項於原告致生印刷有限公司以新臺幣壹拾玖萬壹仟捌
佰陸拾陸元為被告供擔保後，得假執行。
    事實及理由
壹、原告主張:
一、被告於民國91年6月，承接行政院文化建設委員會「社區總
    體營造－縣市輔會團」專案，為將成果充分展現，乃應文建
    業務承辦人員錢佩霞之要求，將成果專輯之印製列為該年度
    重要工作項目。被告自92年起為執行印製成果手冊之計畫，
    乃委請原告泓綠有限公司（下稱泓綠公司）負責美術編輯之
    工作，並經由泓綠公司之介紹，由原告致生印刷有限公司（
    下稱致生公司）承接印刷之工作。詎，被告於原告至93年1
    月底成果手冊完成後，除先前於92年年中曾給付原告泓綠公
    司新台幣（下同）200,000元之款項外，對於其餘款項，雖
    經原告等開具發票請款，並屢為催討，仍推委塞責，不願付
    款。被告先於93年2、3月間，告知原告因業務週轉調度，須
    等其他公部門款項入帳方能給付，嗣公部門款項入帳後，原
    告於4、5月間再度請款仍遭拒絕，並將責任推給已離職之當
    時承辦人員林育正。原告爰依與被告間之承攬、委任等關係
    ，請求被告清償延欠之款項計有：（一）泓綠公司部分：總
    金額為420,000元，扣除已經給付之200,000元，尚未給付部
    分為220,000元。（二）致生公司部分：總金額為575,598元
    。。
二、原告自92年接受委託起至93年1月底，成果手冊陸續完成，
    計有：
（一）90、91年度，行政院社區總體營造心點子創意徵選活動，
      心點子，社區簡介。
（二）文建會92年度新故鄉社區營造計畫，開發利用地方文化資
      源與文化環境計畫，社區簡介。
（三）文建會92年度新故鄉社區營造計畫，地方文化產業振興計
      畫，社區簡介。
      以上三件屬於簡介性質，原告將美術編輯等工作完稿後，
      將完稿之成品經由被告之指示，送交行政院文化建設委員
      會，以為該會之用，並未付梓。
（四）90、91年度，行政院社區總體營造計畫，新點子創意徵選
      活動，成果手冊。
（五）92年度，新故鄉社區營造計畫，開發利用地方社區文化資
      產與文化環境，成果手冊。
（六）92年度，新故鄉社區營造計畫，地方文化產業振興，成果
      手冊。
        以上三冊於完成美術編輯等工作後付梓，並合為一輯發
        行。
三、林育正係被告機構之人員，被告機構內部行政作業等如何規
    範，原告等並不清楚，原告等係依據與被告（就此件事件代
    表被告機構處理之計畫總執行人林育正）之約定，為被告完
    成相關工作，並請求應有之報酬，被告並無理由拒絕給付款
    項。且原告係依據以往經驗，最後價格係林育正談，原告報
    價經對方同意，原告即依據報價直接做。另被告與第三人（
    文建會）間契約如何訂定、工作內容如何約束，原告並不知
    悉。
四、證人林育正於94年6月16日證言中表示：「…，被告就調整
    部分計畫內容，交給原告再去估價，原告就再一次報價90幾
    萬元，被告就同意，同意是我同意的，我同意就可以了。我
    就告訴原告照90幾萬來做即可。」可知悉，總金額為90幾萬
    元，依此推論，扣除已經給付原告之一泓綠公司之20幾萬元
    尚未給付為70幾萬元，與原告此次提出之給付請求金額尚屬
    合致。且依被告匯部分款項於原告泓綠公司之資金紀錄，亦
    可證明雙方間契約關係的確存在。
五、被告機構所提出之報價資料，未能針對工作內容詳細記載，
    報價未免粗糙，且被告所提估價單中手冊排版，僅含排版價
    格，原告所提則包含美編、創意。原告以此次相同之工作內
    容，尋求同業報價之資料，說明如下：（而原告所提出之估
    價資料，其估價基礎與鑑定材質之結果亦大致符合）。
（一）美術編輯與設計部分：
    １、可能廣告有限公司：721,665元。
    ２、透視設計攝影有限公司：435,900元。
（二）印刷部分：
    １、昭宇采藝印刷有限公司：558,000元。
    ２、台安紙器廠：609,000元。
六、聲明：
（一）被告應給付原告泓綠有限公司220,000元及自93年2月1日
      起至清償日止，按年利5％計算之利息。
（二）被告應給付原告致生印刷有限公司575,598元及自93年2
      月1日起至清償日止，按年利5％計算之利息。
（三）如獲勝訴判決，願以現金或華僑銀行無記名可轉讓定期存
      單供擔保請准予假執行。
貳、被告則以下列辯詞置辯:
一、原告未能證明契約係是否成立、必要之點是否合致：
（一）被告雖知悉其前所僱用之員工林育正（現已離職）曾洽商
      泓綠公司印製原告所附證物1至證物7所列出版品，惟據悉
      被告未曾就此事與致生公司有直接之洽商，雙方事實上亦
      從未就此等編輯及印製出版品事宜與原告泓綠公司或致生
      公司間有任何關於價金之合意，亦未曾有任何契約之簽署
      。是原告與被告間是否有契約之存在，抑或雙方係何種之
      法律關係，本有疑義。原告與被告間並無契約存在，但有
      交付契約成品。或許有無因管理等其他關係。
（二）被告與文建會間之約定與本件所涉爭議無關，且此乃研究
      專案，並非單純委託編排印刷，由被告與文建會約定之金
      額為九十幾萬，無法推得系爭編排印刷費用額即同該一數
      之結論。
（三）證人林育正表示當事人間無書面契約之簽署，而以其本身
      前於第三人文化環境基金會任職時之習慣做解釋，然該文
      化基金會與原告本非同一機構，證人林育正於該文化環境
      基金會任職之情況與本案有何干係？文化環境基金會之運
      作習慣何以就可當然認為係被告之運作模式？且證人林育
      正既非計畫主持人，亦非被告之執行長，竟得就此所涉及
      金額龐大之決定擅自作主。況證人林育正事實上亦未如其
      所言向其上級主管，亦即專案部分之計畫主持人、被告組
      織之執行長，就此一決定為任何之告知。即便認為證人林
      育正於當時與原告等間確有何種之約定，然證人林育正是
      否係在被告之授權下為該一行為誠有疑問，更何況被告就
      此係全然不知情。
（四）至於另一原告致生公司，原告泓綠公司更於準備狀（一）
      中自行表明係由其轉介另一致生公司來承擔印刷工作，更
      證實被告與原告致生公司間根本未曾就本件所涉出版品之
      印製有直接之洽商，雙方就價金既未曾有所合意，契約根
      本無從成立。
（五）被告確無原告泓綠公司以及致生公司就系爭印刷品之估價
      開具給被告之估價單。
二、若認本件被告委由原告美術編輯及印刷之簡介、手冊等，係
    屬委任之法律關係，則按民法第547條、第548條第1項規定
    ，雙方間既未另作約定，則若非原告依前揭規定履行其應盡
    之義務，被告本即無給付之義務。且關於報酬之計算，雙方
    既亦未有約定，則依法應依習慣或委任事務之性質計算。此
    所謂之依習慣或性質，自表示應合於市場上就該種勞務提供
    普遍之價額。又若認本件當事人間係屬承攬之法律關係，則
    雙方既未有契約之約定，即應按民法第491條第2項之規定，
    按合理之市價計算之。惟於本件中，原告片面提出用以向被
    告請款之發票，作為其請求報酬之依據，其上之金額究是否
    為雙方事前所合意實無法探知。雙方既未就價金予以約定，
    依前揭民法之規定，自應適用各該相關法條所定，依習慣及
    一般市場上相同內容之勞務或工作提供之行情，衡酌決定其
    報酬數額。
三、原告所主張、請求之金額，其數額遠逾一般市價：
    原告雖於準備狀（一）中所提出之各報價，不僅價差甚鉅，
    且無從證明該等報價單所列工作細目即係原告等所為之工
    作項目。由該等報價實無法推知其請求之數額為合理。茲就
    其中之疑義說明如下：
  （一）印刷費用部份：
        被告所提出由凌利企業有限公司（以下稱凌利公司）及
        伊梵印刷設計（以下稱伊梵印刷）所提供之報價單中，
        對於所涉印刷品之規格、用紙等工作項目皆有詳細之說
        明。尤其凌利公司所提供之報價單，內容甚至比原告等
        所提出之報價單工作項目更為詳細。原告等任意指摘被
        告所提供之參考報價粗糙，顯不可採。原告所提供之報
        價，每一單冊之印製費用總額皆較被告所詢得報價之金
        額高出四至六萬元，印製三冊之總價差距即達十二萬至
        十八萬，其差距顯然，原告等卻未能說明其價格之所以
        高出如此之多之理由何在。況且原告等同為印刷業，其
        他同業所提供報價是否會基於同業情誼而給予較有利於
        原告等之報價，容有疑問。又被告係將印製完成之印刷
        品作為樣本送交網路隨機查得之其他廠商，請其提供報
        價，故依此種方式所得之報價應為最確實之報價。
  （二）美術編輯與設計部分：
        原告等就此一部分所提出之報價有二，惟二報價之總金
        額竟相差近三十萬，實令人懷疑其標準何在、報價之依
        據何在。此外，原告等所提供之報價，封面之設計每冊
        高達二萬元、內頁之設計費每頁高達1200或800元，與
        被告所詢得之報價相差甚鉅。而詳閱該印製完成之印刷
        品，三冊之封面設計皆盡相同，僅顏色及選用照片有所
        差異; 三冊內頁之設計亦皆相同，皆為左頁上方一較大
        之圖片、右頁右下角一較小之圖片設計，而非每頁皆做
        不同之設計，如此何須每一冊封面、每一內頁皆計算高
        額之設計頁？若非溢報每一封面及每一內頁之設計費，
        即恐係以不實之工作項目使其他同業做出與本件事實不
        符之報價。原告等既未能證明其所請求之高額費用為合
        理，被告自無依其所請求給付之理。
四、縱如依原告主張雙方間確實有契約存在而且契約之內容，原
    告請求之數額亦屬過高：
（一）依服務建議書之伍「經費需求及計算方式」之二「業務費
      」之「簡介、成果專輯印製」項下共分美編費、印刷費及
      稿費，單價分別為50,000元、220元及20,000元，而數量
      分別為6本、6,000本及6本，小計分別為300,000元、1,32
      0,000元及120,000元，共計1,740,000元，其中並無「翻
      譯」此項工作。服務建議書中所述之專輯規格為：創意心
      點子總頁數為163頁，而新故鄉之「開發利用地方文化資
      產與文化環境計劃」與「地方文化產業振興計劃」之內頁
      數分別為96頁及120頁（不含封面、目錄、過門頁、版權
      頁、封底等）。而系爭三本成果手冊之總頁數分別為98頁
      、66頁及78頁，兩者比較後，系爭三本成果手冊顯較原告
      原始所估價之頁數至少分別短少65頁、30頁及42頁，均近
      3分之1，而實質內容亦較原始想簡單。因此，全然不見有
      何如證人林育正所述「文建會有提出新項，所以要請原告
      重新價」之情事。依服務建議書之內容觀之，事實上均係
      減少工作項目，即美編之頁數減少、印刷之頁數及本數減
      少（三本社區簡介並未付梓，故僅有三本）。
（二）鑑定意見已敘明內頁之道林紙係國內永豐餘造紙股份有限
      公司所產100G/㎡劃刊紙，屬於輕量塗佈道林紙，而印刷
      品封面係銅西卡紙250G/㎡而非雪銅180G/㎡，亦可知原告
      所提供之成品之美編及印刷實不及當初估算之規格。
（三）如前所述，原告所提供之成品之美編及印刷實不及當初估
      算之規格，則縱如依原告主張雙方間確實有契約存在而且
      契約之內容，係以被告（當時係由該專案計畫之總執行人
      林育正面處理）與原告所約定之條件以為依據，則其美編
      部分請求之數額亦不應超過200,000元（即300,000元之3
      分之2），而印刷部分請求之數額亦不應超過440,000元（
      即220元乘以3000本之總金額660,000元之3分之2）。被告
      曾於92年12月8日匯予甲○○先生200,000元，因此，不論
      依原告之主張抑或其他請求權基礎，原告泓綠公司之訴應
      予駁回，而原告致生公司請求之數額不應超過440,000元
      。
五、原告主張證人林育正係被告機構之人員，被告機構內部行政
    作業等如何規範，原告等並不清楚，亦不便涉入云云，惟：
    依證人林育正於94年6月16日證稱，「最後確定90幾萬，是
    在11、12月時，美編是在12月時確定，印刷是在1月10幾、
    20幾日」; 於94年3月25日證稱，「向文建會請款是依一張
    領據及1000套的書去申請的。領據是被告自己製作的」，被
    告既不需檢附原告之發票即得向文建會請款，而實際出版日
    係93年2月，則原告之工作均未完成，即急於92年11月26日
    及12月26日開出發票請款，顯然有違事理。
六、聲明：駁回原告之訴。
參、得心證之理由：
一、原告主張其已將下列印刷品成品交付被告 (一）90、91年度
    ，行政院社區總體營造計畫，新點子創意徵選活動，成果手
    冊。（二）92年度，新故鄉社區營造計畫，開發利用地方社
    區文化資產與文化環境，成果手冊。（三）92年度，新故鄉
    社區營造計畫，地方文化產業振興，成果手冊。以上三冊於
    完成美術編輯等工作後付梓，並合為一輯發行；另（一）90
    、91 年度，行政院社區總體營造心點子創意徵選活動，心
    點子，社區簡介。（二）文建會92年度新故鄉社區營造計畫
    ，開發利用地方文化資源與文化環境計畫，社區簡介。（三
    ）文建會92年度新故鄉社區營造計畫，地方文化產業振興計
    畫，社區簡介，被告並曾於92年12月8日匯予原告泓綠公司2
    00,000元等情，業據其提出上開簡介、手冊為證，並為被告
    所不爭執，應認為真正。
二、原告主張依承攬、委任等關係，請求被告清償延欠之款項：
    （一）原告泓綠公司部分：220,000元。（二）致生公司部
    分：575,598元等情，業據其提出統一發票影本為證，惟為
    被告所否認，並為上開之辯詞，故本件爭執點在於兩造就系
    爭印刷品有無成立任何契約關係？如有契約存在？得否減少
    報酬？茲分述如下：
（一）按當事人互相表示意思一致者，無論其為明示或默示，契
      約即為成立，民法第153條第1項定有明文。查依證人即本
      件印刷品之計劃之專案總執行林育正於本院證稱：「（本
      院問：當時是否有簽署任何書面契約？）沒有。因為我之
      前任職的單位與原告泓綠有限公司有長久的合作關係，後
      來我到被告中華民國社會發展學會很自然就會找原告泓綠
      有限公司。（本院問：是否有約定報酬為何？）提文建會
      企劃書，本來有英文部分，他們有提出一百七十幾萬，但
      後來取消，最後是以九十幾萬確定。他們當時有提出估價
      單是一百七十幾萬，後來扣掉取消的部分，就是他們應該
      請求的金額。（本院問：後來發票的金額為何？）美術編
      輯部分是42萬，扣除之前先付20萬，後續是22萬，印刷廠
      的部分50幾萬都沒有給。被告事實上向文建會請款是依照
      一張領據及1000套的書去申請的。領據是被告自己製作的
      ，也已經領到錢。（原告訴訟代理人問：社造專案是由誰
      作決定？決定是否需要被告的董事長、執行長的同意？）
      由我。我會跟他們說，但是事實上不需要經過他們同意，
      跟他們說是表示尊重。」等語（見卷 (一)第65頁至67頁
      ）、（本院問：當時談價是否與你接觸？他拿出估價單，
      我們就評估是否合理，是否有外加何事項。結果他們提一
      百七十萬用於印刷美術編輯、翻譯，但是因為後來，文建
      會說有些事項不用做，被告就調整部分計畫內容。交給原
      告再去估價，原告就再一次報價九十幾萬，被告就同意，
      同意是我同意的，我同意就可以了，我就告訴原告照九十
      幾萬來做即可。九十二年底時案子有拖延，到九十三年一
      月，我於九十二年十二月就離職，所以我同意，免支薪幫
      忙。．．．最後確定九十幾萬是在十一、十二月時美編是
      在十二月時確定，那時是我還在職。印刷是一月十幾、二
      十幾日。」等語（見卷 (二)第33頁反面至34頁）。被告
      既對於證人林育正為本件計劃之專案總執行者之身分不爭
      執，則證人林育正就系爭印刷品承攬工作即有權對外代理
      被告為法律行為，而本件就系爭印刷品之內容（刪減）及
      報酬金額，證人林育正與原告既已達一致之意思表示，則
      兩造之承攬契約即應已成立，當不以有書面契約為要件，
      且系爭印刷品價格縱有高於市價之情，依契約自由原則，
      被告仍應受拘束，故被告辯稱兩造在報酬之必要之點未合
      致，報酬高於一般行情很多云云，即不可採。
（二）又查被告辯稱上開一百七十幾萬元係指被告進行專案研究
      之報酬云云，然查證人林育正亦稱專案總預算為八百五十
      六萬元等語（見卷 (二)第34頁），且嗣後減為九十幾萬
      元，亦與原告請求之總金額大致相符，故被告此部分辯詞
      即有誤會。
（三）再查被告復辯稱原告所為系爭印刷品之美編及印刷不及被
      告當初估算之規格，美編部分不應超過二十萬元，印刷部
      分不應超過四十四萬元云云，惟查證人林育正已於前開證
      述兩造原約定一百七十幾萬元報酬，嗣因有取消部分，故
      最後確定為九十幾萬元等語，可見兩造已就規格、數量減
      少部分予以酌減，被告所辯再予減少報酬部分顯已重複，
      自不應採信。
（四）復按承攬人不於前條第1項所定期限內修補瑕疵，或依前
      條第3項之規定拒絕修補或其瑕疵不能修補者，定作人得
      解除契約或請求減少報酬。但瑕疵非重要，或所承攬之工
      作為建築物或其他土地上之工作物者，定作人不得解除契
      約。民法第494條定有明文。查被告辯稱原告其以系爭印
      刷品詢價所得工作項目與原告等提出之工作項目不同等語
      ，經查原告提出之台安紙器廠估價單就系爭印刷品「創意
      心點子成果專輯」、「新故鄉第一項成果專輯」、「新故
      鄉第二項成果專輯」之封面係銅西卡紙，250磅，內文認
      定係採100磅道林紙、蝴蝶頁係150磅雲彩紙（見卷第 (一
      )第62頁），然查被告提出之凌利企業股份有限公司、伊
      梵印刷公司之報價單則認封面係銅西卡紙，250磅，內頁
      採80磅道林紙、蝴蝶頁採180磅羅紗紙（見卷第 (一)第25
      、27頁），是以系爭印刷品是否如原告致生公司所提出
      之台安紙器廠所認定之紙質及重量，即有疑問。嗣經被告
      聲請本院向台北市紙商業同業公會鑑定系爭印刷品結果：
      Ｇ與磅並不相同，兩者相差約5.5％，內頁，令重（磅）
      ＝基重（Ｇ／㎡）X長X寬X0.00 000000。係100Ｇ／㎡劃
      刊紙，屬於輕量塗佈道林紙，蝴蝶頁為封面後之扉頁，為
      國外進口之卡地諾150Ｇ水彩紙、封面為250Ｇ／㎡銅西卡
      紙。此有台北市紙商業同業公會94年12月19日（94）紙商
      業字第6042號函、95年5月23日北市紙（沼）字第9505039
      號函在卷可稽（見卷第 (二)第121、160頁），可知系爭
      印刷品之封面確採250磅左右之銅西卡紙，內頁確採劃刊
      紙（按：較高級紙，紙張顏色柔和，紙質平滑細緻，不反
      光且不刺眼，適合高級書、畫冊），屬輕量道林紙，重量
      亦約100磅（差距5.5％），尚屬達到約定之品質，故被告
      質疑系爭印刷品封面、內頁材質、重量不實，即不可採。
      至蝴蝶頁部分，重量約150磅，與原告所提估價單所載相
      差無幾，而材質雖係進口水彩紙，而非雲彩紙，然依上開
      同業公會認定蝴蝶頁各本僅四頁而已，所占比例甚小，應
      認非重要瑕疵，揆諸上開規定，被告自僅得請求減少報酬
      ，惟縱然認此為瑕疵，被告並未舉證證明兩者有何價差，
      況上開同業公會亦稱：「有關紙張價格因時空因素無法判
      定，因市場買賣雙方約定交易條件、數量多寡、付款信用
      、批發零售等差異，並無一定標準價格」，故應認被告無
      法主張減少報酬。
三、綜上所述，原告依承攬契約法律關係，分別請求被告應給付
    （一）原告泓綠公司220,000元及自系爭成品完成93年1月底
    之次日93年2月1日起至清償日止，按年利率5％計算之利息
    。（二）應給付原告致生公司575,598元及自93年2 月1日起
    至清償日止，按年利5％計算之利息，為有理由，應予准許
    。
四、原告泓綠公司部分，所命給付金額因未逾五十萬元，依民事
    訴訟法第389條第1項第5款規定，應依職權宣告假執行；至
    原告致生公司陳明願供擔保以代釋明聲請宣告假執行，核無
    不合，爰分別酌定相當擔保金額，准予宣告假執行。
五、因本案事證已臻明確，兩造其餘主張陳述及所提之證據，經
    審酌後，認與判決結果無影響，爰不一一論駁，附此敘明。
肆、訴訟費用負擔之依據：民事訴訟法第78條。
中    華    民    國    95    年    8     月    31    日
                  民事第二庭    法  官  黃雯惠
以上正本係照原本作成。
如對本判決上訴須於判決送達後20日內向本院提出上訴狀。
中    華    民    國    95    年    8     月    31    日
                                書記官  林玗倩


司法院資訊處製作；財團法人民間司法改革基金會備份。
